【裁判字號】    95,裁,1504
【裁判日期】    950713
【裁判案由】    建築法
【裁判全文】
最  高  行  政  法  院  裁  定
                                     95年度裁字第01504號
上  訴  人  甲○○
                    送達代收人  丙○○
被 上訴 人  經濟部水利署臺北水源特定區管理局
代  表 人   乙○○
上列當事人間因建築法事件，上訴人對於中華民國94年1月26日
臺北高等行政法院93年度簡字第709號判決，提起上訴，本院裁
定如下：
    主  文
上訴駁回。
上訴審訴訟費用由上訴人負擔。
    理  由
一、按對於適用簡易程序之裁判提起上訴或抗告，須經最高行政
    法院之許可，且該許可以訴訟事件所涉及之法律見解具有原
    則性者為限，行政訴訟法第235條定有明文。所謂訴訟事件
    涉及之法律見解具有原則性，係指該事件所涉及之法律問題
    意義重大，而有加以闡釋之必要情形而言。
二、原審以：（一）上訴人所有門牌號碼臺北縣新店市○○○路
    35號建物，經前經濟部臺北水源特定區管理委員會（民國91
    年3月28日改制為經濟部水利署臺北水源特定區管理局）認
    定其現況與原申請使用執照部分不符，旋於90年11月23日以
    經（90）北水1字第09000083400號函請所有權人依建築法規
    定檢齊文件申請補辦執照，上訴人乃開始補辦雜項執照、申
    報開工及申請使用執照等事項，嗣本件被上訴人以91年7月5
    日水重建字第09150012950號函同意發給上訴人雜項執照之
    同時，一併說明本件未經核准擅自建造，違反建築法第25條
    規定，依同法第86條規定應予處罰鍰新臺幣（下同）3,096
    元；未經勘驗先行施工部分，違反建築法第56條規定，依同
    法第87條規定應予罰鍰27,000元（開工、放樣、基礎）並補
    辦勘驗程序，上訴人不服，循序提起行政訴訟。（二）查依
    建築法第25條規定，建築物非經主管建築機關之審查許可並
    發給執照，不得擅自建照或使用或拆除；至有關建築物施工
    時之施工管理，依同法第56條規定，建築工程中必須勘驗部
    分，應由主管建築機關於核定建築計畫時，指定由承造人會
    同監造人按時申報後，方得繼續施工。而所謂「建築工程中
    必須勘驗部分」，依臺灣省建築管理規則第28條規定，包括
    放樣勘驗、基礎勘驗、配筋勘驗、鋼筋勘驗、屋架勘驗等不
    同階段之勘驗。是以依建築法之規定，建築工程自申請建築
    許可、施工勘驗到申請使用許可，每一階段皆應經一定之審
    查管理並經許可後，始得進行下一階段之建築行為。亦即建
    築法規定中，無論是申請建築許可、各階段之施工勘驗、申
    請使用許可或建築物之使用階段，皆係獨立之建築行為。故
    建築法對於違反規定擅自建造、擅自使用、未經勘驗先行施
    工者，定有相關之處罰條款，以玆管理。另內政部營建署88
    年10月14日88營建署建字第63499號函示說明2後段謂：「同
    法第56條建築工程中各階段必須勘驗而未勘驗部分，仍應依
    同法第87條處以罰鍰並補辦申報手續。」亦是延續建築法之
    精神，再次說明建築行為之獨立性。則本件上訴人未經申請
    許可擅自建造圍牆，應非僅為一行為，而係包含「未經申請
    許可擅自建造」、未申報「放樣」、「基礎」勘驗等3種建
    築行為，被上訴人所為之罰緩，並無違反一行為不二罰之原
    則。（三）本件上訴人興建之圍牆，係其拆除原有鐵欄圍籬
    ，於原有位置以鋼筋混凝土及水泥柱材料改建而成，倘未依
    規定補辦建造執照，將以違章建築處理辦法辦理，業經被上
    訴人會同上訴人代理人丙○○於90年11月15日勘查屬實，且
    為上訴人所不爭執，有該會勘紀錄及照片影本8幀附原處分
    卷可稽，上訴人有違反建築法之行為甚為明確。按依行政程
    序法第103條第1項第5款規定，行政處分所根據之事實，客
    觀上明白足以確認者，得不給予陳述意見之機會。從而被上
    訴人依建築法規定對上訴人處以罰鍰，係依上訴人確為違反
    建築法之行為所為之行政處分。被上訴人於作成行政處分前
    ，未予上訴人陳述意見之機會，並無違反行政程序法之規定
    。（四）按臺灣省違章建築申請補辦執照執行要點第4條規
    定：「違章建築違反建築法第25條規定擅自建造、已開工而
    未申報開工或施工中各階段必須勘驗部分未依規定申報者，
    應分別依建築法第86條或第87條之規定處以罰鍰，始得准予
    補照。」再依內政部營建署88年10月14日88營建署建字第
    63499號函說明2：「建築物未經申請主管機關審查許可並發
    給執照而擅自建造者，除依建築法第86條第1項第1款規定應
    處以建築物造價50/1000以下罰鍰外，同法第56條建築工程
    中各階段必須勘驗而未勘驗部分，仍應依同法第87條處以罰
    鍰並補辦申報手續。」而上開函示，乃係內政部基於其為建
    築法之主管機關，對未經申請許可而擅自建造者應如何裁罰
    所為釋示，並無違建築法立法意旨，原審自得予以適用，從
    而被上訴人依上開執行要點及該函所示，對違反建築法第25
    條擅自建造者，依同法第86條、第87條各分別處以罰鍰，並
    請上訴人繳納規費及罰鍰後領照建築之處分，並無不當之聯
    結。（五）臺灣省違章建築拆除認定基準第2條第9款固規定
    建造圍牆，其高度不超過1.8公尺者，可免建造之申請許可
    。惟查該基準業經臺灣省政府於81年1月17日以81府建4字第
    154250號函通知各縣市停止適用，此有該函影本附卷可參。
    從而被上訴人於該認定基準經停止適用後，回歸適用建築法
    之規定，自屬合法。（六）查建築法第87條業明定：「違反
    ‧‧‧第五十三條至第五十六條各條規定之一者，處起造人
    、承造人或監造人新臺幣九千元以下罰鍰，並勒令補辦手續
    ；必要時，並得勒令停工。」是被上訴人對上訴人處予罰鍰
    ，同時勒令補辦手續，洵非無據。另觀諸違章建築處理辦法
    第5條所以規定部分之違章建築於補辦申領執照手續後，可
    不須拆除，自係放寬通融之作法，稽其意旨即在寬認原本事
    實上未踐行之程序，得於當事人補辦後，不拆除其違章建築
    ，如果不認同被上訴人要求補辦手續之作法，上訴人不但無
    法免除違反法定義務之行政罰，且仍應拆除其違章建築。又
    倘對於違反申報各項勘驗之義務，無須受任何行政罰，仍可
    進一步取得使用執照，無異鼓勵非法。再就申報勘驗程序而
    言，除上訴人就其於建造之初應按時申報各項勘驗程序之義
    務違反，由被上訴人科予罰鍰外，上訴人仍應在形式上補具
    申報勘驗之申報書，經被上訴人審查核准同意備查後，再賡
    續辦理其他作業，直至核發使用執照為止；倘上訴人逾期未
    按序「補辦」各項申領執照手續，被上訴人應即拆除上訴人
    之違章建築，不可能核發使用執照。被上訴人就上訴人未經
    勘驗先行施工部分科處上訴人罰鍰，並請於繳納罰鍰後領照
    建築，核無不合。（七）按行為時建築法第54條規定，起造
    人自領得建造執照或雜項執照之日起，應於6個月內開工，
    並應於開工前，會同承造人及監造人將開工日期，連同姓名
    或名稱、住址及證書字號及承造人之施工計畫，申請該主管
    建築機關備查；另違反同法第53條至第56條各條規定之一者
    ，處其起造人或承造人3,000元（銀元）以下罰鍰，並勒令
    補辦手續，亦為同法第87條所規定。經查本件上訴人乃係因
    於開工前未盡申請主管機關備查之義務而違反建築法第87條
    之規定，然原處分卻以上訴人係違反「建築工程中必須勘驗
    部分」而予罰鍰9,000元，其處罰之依據即有不當，訴願決
    定亦未糾正，即有疏略，上訴人請求予以撤銷並請求被上訴
    人返還上訴人所繳之9,000元，即有理由，應予准許，因而
    撤銷訴願決定及原處分關於未經勘驗先行開工所為處罰
    9,000元部分，並命被上訴人應給付上訴人9,000元，駁回上
    訴人其餘之訴。
三、本件上訴意旨略以：（一）本件並非新申請執照案件，被上
    訴人依建築法第87條規定科處罰鍰，自屬行政訴訟法第243
    條所定之判決適用法規不當。況建築法第30條，僅規定補行
    申請執照應具備之文書，並未規定仍須申報開工、勘驗，如
    主管機關在行政管理上，意欲當事人辦理申報開工、勘驗，
    應予明文規定該義務。（二）主管機關為建築管理上之便利
    ，經由法規將單一建造行為分割為數個階段，並命起造人在
    各該階段辦理申報開工、申報放樣、基礎之勘驗，而由主管
    機關在各該階段施以管理。對於一件從無到有之新申請執照
    案件而言，上揭各該階段起造人的作為義務及主管機關的管
    理，其執行尚無疑問。惟對於一件已建造完成違章建築之補
    行申請執照事件而言，上揭在各該階段起造人的作為義務及
    主管機關的管理，在實施上即發生窒礙。（三）本件係屬程
    序違建，而依違章建築處理辦法第5條規定，對於已完成建
    造之「程序違建」，得予以事後追加認可。因此，申報開工
    係起造人取得建築許可後，尚未開始施工前之義務，而「程
    序違建」由於已經完成建造，客觀上無法申報開工，強令申
    報開工並無實質法律意義，此為「不可能再回到從前」的情
    境。同理，申報放樣、基礎之勘驗，對於已經完成建造之「
    程序違建」起造人而言，亦是「不可能再回到從前」的情境
    。因此，依行政程序法第111條第3款、第110條第4項規定，
    被上訴人命上訴人補行申報開工、申報放樣、基礎之勘驗的
    行政處分，係屬無效。另行政程序法第4條規定，行政行為
    應受法律及一般法律原則之拘束。原處分、原訴願決定及原
    判決僅拘泥於建築法之規定，完全不理會上訴人主張之行政
    程序法所定一般法律原則規定，適用法規自有違誤。（四）
    本件原處分所為罰鍰處分，實係包括4個罰鍰處分，即依建
    築法第86條規定（未經核准擅自建造）處罰鍰新臺幣3,096
    元及依同法第87條規定（未經勘驗先行施工）處3個罰鍰（
    開工、放樣、基礎）各9,000元；而4個罰鍰處分之處分種類
    均為罰鍰，惟上訴人實際所為僅一行為，被上訴人卻對同一
    違法行為，裁處4個罰鍰處分。況上訴人已依被上訴人發函
    意旨，辦理申請補辦建造執照，被上訴人行政目的已能達成
    。因此，核諸司法院釋字第503號解釋及行政罰法第24條規
    定，原處分自屬違法之行政處分等語。經核本件上訴意旨無
    非以其主觀之見解指摘原判決違反法令，惟本件尚無所涉及
    之法律見解具有原則性之重要情事，其上訴不合首揭規定，
    不應許可。從而，本件上訴難謂合法，應予駁回。
四、依行政訴訟法第249條第1項前段、第104條、民事訴訟法第
    95條、第78條，裁定如主文。
中    華    民    國    95    年    7     月    13    日
                  第五庭審判長法  官  鄭  淑  貞
                              法  官  侯  東  昇
                              法  官  黃  合  文
                              法  官  吳  明  鴻
                              法  官  林  茂  權
以  上  正  本  證  明  與  原  本  無  異
中    華    民    國    95    年    7     月    13    日
                              書記官  阮  桂  芬


司法院資訊處製作；財團法人民間司法改革基金會備份。
